臺灣臺東地方法院民事裁定　　　　　　 100年度監宣字第11號
聲　請　人　晏吉美
相　對　人　宋秀蘭
關　係　人　宋勤妹
上列聲請人聲請對相對人為監護宣告事件，本院裁定如下：
    主  文
宣告宋秀蘭（女，民國○○○年○月○○○日生，身分證統一編
號：Ｚ000000000號）為受監護宣告之人。
選定晏吉美（女，民國○○○年○月○○○日生，身分證統一編
號：Ｚ000000000號）為受監護宣告之人之監護人。
指定宋勤妹（女，民國○○○年○月○○○日生，身分證統一編
號：Ｚ000000000號）為會同開具財產清冊之人。
聲請程序費用新臺幣壹仟元由受監護宣告之人宋秀蘭負擔。
    理  由
一、聲請意旨略以：相對人為聲請人之母，因罹患中度智能障礙
    ，已達心神喪失或精神耗弱之程度，致不能為意思表示或受
    意思表示，為此依民法第14條及民事訴訟法第597條規定，
    提出身心障礙手冊、親屬系統表、同意書及兩造戶籍謄本等
    資料，聲請宣告相對人宋秀蘭為受監護宣告之人，並選定聲
    請人晏吉美為監護人等語。
二、按對於因精神障礙或其他心智缺陷，致不能為意思表示或受
    意思表示，或不能辨識其意思表示之效果者，法院得因本人
    、配偶、四親等內之親屬、最近一年有同居事實之其他親屬
    、檢察官、主管機關或社會福利機構之聲請，為監護之宣告
    ，民法第14條第1項定有明文。經查：
（一）聲請人為相對人之女，有戶籍謄本在卷足憑。而宋秀蘭因
      上開疾病致不能為意思表示或受意思表示之程度乙情，業
      據其提出中華民國殘障手冊影本1紙為證（見本院卷第4頁
      ）。
（二）本院於民國100年4月28日在本院之家事調解室，於鑑定人
      楊國明前就相對人姓名、住址、與聲請人關係及現在時間
      等事項訊問相對人，然相對人僅能回答自己姓名，其餘問
      題或答不知或無回應，鑑定人稱以：相對人於智力測驗呈
      現重度障礙，認知功能明顯退化，應為心神喪失狀態等語
      ，此有本院100年4月28日調查筆錄 1份在卷可參。又本件
      經鑑定人鑑定結果認為：相對人出生後，因腦缺氧造成腦
      性麻痺合併輕微上下肢萎縮，目前因罹患高血壓、糖尿病
      ，故仍持續藥物治療中。平時自我照顧能力差，亦無法自
      行外出購物，常需家人協助照顧。相對人手上有多處脫皮
      ，雙手輕微顫抖，然意識清楚，可依聲音動作刺激反應，
      但無法具體表達自己想法，多回答以不知道，態度癡傻、
      情感平板、言語不清且內容簡短，認知功能呈現明顯退化
      狀態。而心理評估方面，MMSE（微細精神狀態檢查）呈現
      0分，顯示其認知功能明顯退化，且經評估無法使用TONY-
      II（托尼非語文智力測驗），因無法具體表達自己想法，
      又自我照顧能力不佳，結果呈現應為重度智能障礙。綜合
      鑑定結果，診斷相對人因腦缺氧引發器質性精神病合併有
      腦性麻痺、重度智能障礙，雖有部分自由意志能力，惟無
      判斷能力，日常生活幾乎需人完全照護，應屬司法精神醫
      學之心神喪失狀態，復原及預後能力不佳，建議同意其監
      護宣告等情，亦有楊國明身心科診所100年4月29日東診精
      字第1000004293號函暨所檢附之精神鑑定報告書 1份在卷
      可稽（參見本院卷第35至37頁）。
（三）綜上，本院認相對人因精神障礙或其他心智缺陷，已達不
      能為意思表示或受意思表示之程度，揆諸首揭規定，本件
      聲請應予准許，爰對相對人為監護之宣告。
三、次按受監護宣告之人應置監護人。法院為監護之宣告時，應
    依職權就配偶、四親等內之親屬、最近一年有同居事實之其
    他親屬、主管機關、社會福利機構或其他適當之人選定一人
    或數人為監護人，並同時指定會同開具財產清冊之人。法院
    為前項選定及指定前，得命主管機關或社會福利機構進行訪
    視，提出調查報告及建議。監護之聲請人或利害關係人亦得
    提出相關資料或證據，供法院斟酌。法院選定監護人時，應
    依受監護宣告之人之最佳利益，優先考量受監護宣告之人之
    意見，審酌一切情狀，並注意下列事項：(一)受監護宣告之
    人之身心狀態與生活及財產狀況。(二)受監護宣告之人與其
    配偶、子女或其他共同生活之人間之情感狀況。(三)監護人
    之職業、經歷、意見及其與受監護宣告之人之利害關係。(
    四)法人為監護人時，其事業之種類與內容，法人及其代表
    人與受監護宣告之人之利害關係。民法第1110條、第1111條
    、第1111條之1分別定有明文。又按監護宣告之裁定，應同
    時選定監護人及指定會同開具財產清冊之人，並附理由，民
    事訴訟法第604條第1項定有明文。經查，聲請人為受監護人
    之女，並聲請選任其為監護人，復提出同意書為憑，而本件
    經本院函請臺東縣政府社會處進行訪視，據覆略以：受監護
    人因中度智能障礙致不能為意思表示或受意思表示，或不能
    辨別其意思表示之效果，而受監護人之夫為退伍軍人，領有
    退休俸，惟於100年2月過世，為使受監護人得以領取其亡夫
    之退休俸半額補助金，遂由聲請人提出本件聲請。受監護人
    長期無業在家，略懂中文，可以台語交談，惟部分對答問題
    無法表達，數理能力差，簡單數字加減亦有困難，故家人不
    放心其自主使用金錢。受監護人於其夫過世後，申請低收入
    戶獲准，與其子晏吉正（亦罹有中度智能障礙，業經本院10
    0年度監宣字第12號宣告為受輔助宣告之人 ）各領取低收入
    戶身心障礙者生活補助津貼新臺幣（下同 ）7,000元，又其
    子現為牧心智能發展中心訓練學員，每月另領取零用金 1千
    餘元，復以聲請人現未就業，家計困頓，家中經濟完全依賴
    榮眷半額薪餉、社會救助金支撐。聲請人於四年前自臺北返
    家與受監護人同住後，即擔起照顧受監護人、聲請人之弟之
    責任，並負責打理家庭、烹煮三餐，與受監護人之關係密切
    ，經評估，受監護人之社交功能、語言文字辨別能力明顯不
    足，實有家屬協同處理生活事務之需求，建請鈞院依受監護
    人最佳利益酌定之等語，有臺東縣政府100年3月22日府社福
    字第1000021972號函所附之訪視建議報告 1份在卷可稽（見
    本院卷第19至21頁）。本院參酌上情，認由聲請人任監護人
    ，最能符合受監護宣告之人之最佳利益，爰選定聲請人晏吉
    美為監護人。另聲請人之阿姨宋勤妹亦係相對人之胞姐，對
    兩造生活狀況多所了解，亦到庭表明同意擔任會同開具財產
    清冊之人，有本院100年5月10日調查筆錄1份在卷可憑（見
    本院卷第39頁），爰併指定宋勤妹為會同開具財產清冊之人
    。
四、末按民法第1113條準用同法第1099條、第1109條之規定，監
    護開始時，監護人對於受監護人之財產，應依規定會同法院
    指定會同開具財產清冊之人，於二個月內開具財產清冊，並
    陳報法院；監護人於執行監護職務時，因故意或過失，致生
    損害於受監護人者，應負賠償之責。準此，監護人晏吉美於
    本裁定確定後，應會同如主文第3項所示之受指定人宋勤妹
    ，於二個月內開具財產清冊，並陳報法院，併此敘明。
五、依民事訴訟法第608條第1項，裁定如主文所示。
中    華    民    國     100    年    5    月   31    日
                  家事法庭  法  官   蔡慧雯
以上正本係照原本作成。
如不服本裁定關於選定監護人及指定會同開具財產清冊之人等部
分，應於送達後10日內向本院提出抗告狀，並繳納抗告費新臺幣
1,000元；其餘關於宣告監護之部分，不得抗告。
中    華    民    國   100    年    5     月    31    日
                            書記官   高竹瑩